【裁判字號】    91,上更(一),567
【裁判日期】    920422
【裁判案由】    殺人等
【裁判全文】
臺灣高等法院臺南分院刑事判決           九十一年度上更(一)字第五六七號   Ｃ
      上  訴  人
      即  被  告  丙  ○  ○
      選任辯護人  賴  鴻  鳴  律師
      上  訴  人
      即  被  告  乙  ○  ○
      指定辯護人  本院公設辯護人  甲  ○  ○
右上訴人因殺人等案件，不服臺灣臺南地方法院九十年度重訴字第二七號中華民國九
十一年四月二日第一審判決（起訴案號：臺灣臺南地方法院檢察署九十年度偵字第一
一六六一、一二六六七號、九十年度偵緝字第五九七、五九八號），提起上訴，經最
高法院第一次發回更審，本院判決如左：
      主      文
原判決關於丙○○殺人、未經許可持有手槍及乙○○未經許可持有手槍暨其二人定執
行刑部分均撤銷。
丙○○未經許可，持有手槍，累犯，處有期徒刑陸年，併科罰金新台幣拾萬元，罰
金如易服勞役，以罰金總額與陸個月之日數比例折算，扣案之手槍壹枝沒收；又共同
以持槍挾持之非法方法，剝奪人之行動自由，未遂，累犯，處有期徒刑肆月，扣案之
手槍壹支沒收；又殺人，累犯，處有期徒刑拾貳年，褫奪公權拾年，扣案手槍壹枝沒
收。應執行有期徒刑拾柒年，併科罰金新台幣拾萬元，罰金如易服勞役，以罰金總
額與陸個月之日數比例折算，褫奪公權拾年，扣案之手槍壹枝沒收。
乙○○共同未經許可，持有手槍，處有期徒刑伍年陸月，併科罰金新台幣貳拾萬元，
罰金如易服勞役，以罰金總額與陸個月之日數比例折算，扣案之手槍壹枝沒收。
      事      實
一、丙○○曾有違反槍砲彈藥刀械管制條例、毒品、妨害兵役等前科，又於民國八十
    一年間，因違反麻醉藥品管理條例及肅清煙毒條例等案件，經臺灣臺南地方法院
    分別判處有期徒刑五月及三年四月確定，並定執行刑為有期徒刑三年六月，於八
    十三年八月四日假釋出監，並於八十五年七月一日假釋期滿執行完畢。仍不知悔
    改，明知郭一色（已死亡，另經臺灣臺南地方法院檢察署檢察官以九十年度偵字
    第一二六六七號不起訴處分）所交付之美國貝瑞塔廠九二制式手槍壹枝（含彈匣
    ，槍枝管制編號0000000000號）及制式九ｍｍ子彈兩顆等物，均係具
    有殺傷力之槍彈，非經許可，不得寄藏、持有，竟未經許可，於九十年一月初，
    在台南市○○路社教館旁停車場內接受郭一色因積欠其賭債新台幣（下同）三十
    三萬元而交付之上開具殺傷力之槍彈以為擔保而持有之，並將該槍彈藏置於其台
    南縣麻豆鎮龍泉里五十六之十三號住處。
二、又丙○○於八十九年間與綽號「庫吉」之林枝中有七十餘萬元之賭債糾紛，並因
    此遭林枝中毆打成傷而心懷不滿。嗣九十年六月五日清晨五時許，丙○○與其朋
    友乙○○及綽號「五百」之真實姓名年籍不詳成年男子等三人一同開車路過臺南
    市○○街一四六號一樓「澳門遊藝場」時，丙○○見林枝中所使用之車號ΖＨ—
    六八一五號日產黑色自小客車停在澳門遊藝場外面，心想林枝中應該在內把玩電
    動玩具，遂開車返回台南縣麻豆鎮龍泉里五十六之十三號住處拿取前揭手槍並將
    子彈上膛，於同日上午六時十六分許，由綽號「五百」者開車搭載丙○○、乙○
    ○等人折返澳門遊藝場外面，乙○○明知丙○○手持上開槍彈，竟與丙○○及綽
    號「五百」者基於共同犯意而未經許可，予以持有，並與另行起意基於持槍剝奪
    林枝中行動自由之丙○○基於共同犯意聯絡，謀議由丙○○手持上開手槍，與乙
    ○○一同進入遊藝場內將林枝中強押出澳門遊藝場外談判，「五百」則負責在車
    上把風接應。丙○○將已上膛之手槍藏放在衣服裡，與乙○○一前一後進入澳門
    遊藝場，朝林枝中座位走去，丙○○隨即亮出手槍，欲強押林枝中到外面車上談
    判，惟林枝中起身以手撥開丙○○之手槍致未遂，丙○○竟腦羞成怒，頓萌殺意
    ，單獨另行基於殺人犯意，朝林枝中射擊一槍未中，隨即再補開一槍，子彈從林
    枝中右肩部貫穿右頸部致椎動脈斷裂，林枝中當場因大量失血造成低血容性休克
    死亡。丙○○、乙○○二人見林枝中倒地，趕緊一前一後跑出澳門遊藝場，坐上
    綽號「五百」接應的車輛逃逸，丙○○隨後讓乙○○先行在臺南市○○路東帝士
    百貨公司前下車，再由「五百」開車載丙○○返回麻豆住處後，將手槍裝入塑膠
    袋內埋藏在住家後方庭院內，隨即又開車前往乙○○住處，與乙○○商議逃亡至
    大陸，二人遂於當日（九十年六月五日）下午二時許，從高雄小港機場搭飛機前
    往金門縣躲藏約五日後，於九十年六月十一日晚上八、九時許，坐上不詳船名之
    大陸漁船前往福建省同安鄉，然丙○○、乙○○二人甫上岸，即遭福建省同安鄉
    沃頭派出所公安逮捕留置迄九十年十月九日，始由大陸福建省紅十字會，通知中
    華民國紅十字總會於金門交接丙○○、乙○○二人（黃、陳二人未經許可出國部
    分，業經原審判處罪刑確定在案）。嗣丙○○、乙○○二人遭解返臺灣後，丙○
    ○於同月十一日凌晨供出作案槍枝下落，經警帶同丙○○前往丙○○於其住處屋
    後扣得作案用之上開美國貝瑞塔廠九二制式手槍一枝。
三、案經臺南市警察局第四分局、連江縣警察局分別報請臺灣臺南地方法院檢察署檢
    察官偵查及經同署檢察官指揮臺南市警察局第四分局所成立之專案小組偵辦後自
    動檢舉偵查起訴。
      理      由
壹、丙○○部分：
一、訊據被告丙○○固坦承：伊於九十年六月五日上午六時許持槍至澳門遊藝場，係
    打算要押林枝中出來談判等語，惟矢口否認其持有之手槍、子彈係於九十年一月
    初某日由郭一色所交付作為積欠賭債之擔保，及其有故意殺人之犯行，辯稱：上
    開槍彈是九十年六月五日早上五點多，伊才向林明賢借的，事發後因為怕連累林
    明賢，所以才謊稱是已死亡之郭一色所交付的，後來林明賢於九十一年五月二十
    四日凌晨遭人槍殺身亡，伊才敢還原事情的真相；又伊進入澳門遊藝場後，從林
    枝中背後叫他站起來，因林枝中撥開槍打到伊扣扳機的手，致手槍不慎走火而打
    出第一槍，伊隨即看到林枝中轉身有拔槍的動作，即趕緊再將槍指向林枝中之右
    肩部，而扣下扳機擊發第二槍，因林枝中前科累累，身上通常會攜帶武器，且如
    果林枝中未帶槍械，何以敢撥開伊的槍，伊純粹係自衛，並未有殺人之故意云云
    。
二、經查：
（一）被告丙○○於九十年十月十日警訊時供稱：「（警員問：你在澳門遊藝場槍殺
      林枝中的槍枝是何人提供？）是一叫郭一色的人提供槍枝給我的。」、「（問
      ：是否有人指示槍殺林枝中？）沒有人指使我槍殺林枝中。」（見偵緝字第五
      九八號偵查卷第四頁背面筆錄）；同日於檢察官聲請羈押原審法院訊問時亦供
      稱：「（問：槍何來？）郭一色賭博時向我借錢，以槍枝作為擔保，在農曆過
      年時將槍給我，我放在家裡。」（見聲羈字第三三七號刑事卷第六頁筆錄）；
      同年月十一日警訊時供稱：「（警員問：該兇槍來源？）是郭一色在九十年元
      月初於南市○○路社教館旁停車場因積欠我賭債三十三萬元新台幣，將該九二
      手槍乙把、子彈二發、彈匣乙個質押予我保管。」、「九十年三、四月間郭一
      色持槍拒捕被警方擊斃。」、「（問：上述槍彈去處？）我藏在住處（台南縣
      麻豆鎮龍泉里五十六之十三號）後面草叢內，於九十年十月十一日凌晨一時許
      帶檢警前往取。」；於原審調查時供稱：「郭一色將槍交給我時，就已經握把
      部分磨損了。」、「（問：他交幾顆子彈給你？）只有兩顆。」、「案發當日
      總共擊發二槍。」（見一審卷第六九頁）；直至本院前審於九十一年六月十七
      日調查時被告丙○○仍然供稱：槍、彈是郭一色在九十年一月初交給伊的，因
      郭一色欠伊三十三萬元等語（見本院前審卷第五一至五二頁），則倘若被告丙
      ○○所持上開槍彈係向林明賢所借，何以林明賢已於九十一年五月二十四日死
      亡，被告丙○○於本院前審九十一年六月十七日調查時仍明白供稱手槍及子彈
      是郭一色所交付無誤？雖證人丁○○於本院調查時證稱：「一年多以前某天三
      、四點，我『一個人』到林明賢家裡與他泡茶，過一會兒，丙○○『一個人』
      進來跟我們一起泡茶，接著他就跟林明賢在講話，林明賢就進去裡面拿一包用
      紙包著的東西給丙○○，丙○○拿了就走，我問林明賢拿給丙○○是什麼東西
      ，他說是槍。（問：丙○○有無跟朋友來？）沒有看到」云云，惟被告丙○○
      供稱當日伊是跟「五百」一起去，林明賢與「二、三個朋友」一起泡茶云云（
      見本院卷第一○四頁），是其等二人對於當日借槍情景之描述，並不一致，證
      人丁○○上開所言顯係事後附合與被告丙○○，要難採信。被告丙○○嗣後於
      本院前審翻異前詞，顯係欲利用林明賢新近死亡之事實，藉詞其係於同日借槍
      並持以殺人，求取牽連犯從一重處斷之優遇，來規避其早已非法持有槍枝與事
      後另行起意持槍殺人，兩罪應分別論罪合併處罰之結果甚明，其辯稱伊於九十
      年六月五日早上五點多才向林明賢借手槍、子彈乙節，委無可採。此外，復有
      扣案美國貝瑞塔廠九二制式手槍一枝可證，上開手槍經送內政部警政署刑事警
      察局鑑驗結果，認該九二制式手槍（含彈匣，槍枝管制編號00000000
      00號）係美國BERETTA廠製九二ＦＳ型口徑九mm之制式半自動手槍，機械性
      能良好，認具殺傷力等情，有該局九十年十一月九日刑鑑字第二○六五○二號
      函附卷可稽（見第一一六六一號偵查卷第一四六頁）。被告丙○○係於九十年
      元月初起非法持有上開槍枝及子彈，事證明確。
（二）被告丙○○自警訊時起即供承被害人林枝中欠伊賭債約七十餘萬元，伊多次向
      他催討債務，林枝中不但不還且夥同伊不認識的兩人押伊出去毆打，打到伊不
      能走路，所以案發當日伊目的是要將林枝中押出去要債，伊拿槍出來押他時，
      林枝中不從，反而作出揮槍的動作等語，被告乙○○於原審審理中亦陳稱：伊
      一進去（澳門遊藝場）聽到丙○○說「出來」，有看到被害人有轉身的動作，
      然後聽到很大聲響等語（見一審卷第三九頁），是被告丙○○進入上開遊藝場
      後已實施持槍強押被害人之行為，惟因被害人不從，反而起身撥開被告丙○○
      之手槍而未遂等情，堪予認定。
（三）又被告丙○○歷經警訊、檢察官偵訊，乃至原審調查檢察官聲請羈押案時，均
      一致供稱：當時伊拿槍出來押林枝中時，他忽然作出不知道是搶槍還是揮槍的
      動作，伊「退後一步」並向林枝中開槍，共開了二槍等語（見第一一六六一號
      偵查卷第五頁背面、第二十四頁背面、原審聲羈字第三三七號刑事卷第七頁）
      ，並未提及槍枝走火之情事；嗣被告丙○○於原審辯稱：「是林枝中撥開我的
      槍後，有做出要拔槍的動作，我害怕才開槍，而槍枝本身連擊才會連續擊發」
      云云（見一審卷第四十頁），亦未表示第一次擊發係因槍枝不慎走火所致，惟
      扣案手槍係半自動制式手槍，無法連擊，業據證人即本件蒐證員警吳榮斌於原
      審證稱：「本件扣案手槍是制式手槍，半自動，應該不可以連續擊發。」、「
      除了第一顆子彈上膛要拉滑套外，半自動手槍是扣一次擊發一次，不必再拉滑
      套，會自動上膛。扣一次只有擊發一顆子彈」等語明確（見一審卷第八一至八
      二頁），另證人即澳門遊藝場經理黃豐仁於原審亦證稱：「聽到二聲槍響，間
      隔約一秒鐘，不是連續擊發。」（見一審卷第九七頁），因此，被告丙○○事
      後又翻稱：「第一槍我指著被害人，被害人撥開我的槍，因而槍枝走火，才走
      火第一槍。然後被害人轉身，有拔槍的動作，我就把槍指向被害人，我因為緊
      張，才扣下扳機。被害人如果沒有攜帶槍械，應該不敢撥開我當時已經指向他
      的槍」云云，其先後所辯反覆不一，已難憑信，且查，被害人林枝中被害當時
      並未攜槍，亦經證人吳榮斌、黃豐仁證述明確（見一審卷第七九頁、九九頁）
      ，則被害人當日既無攜帶槍枝，其聽見被告丙○○開第一槍後，衡諸常情，應
      會立刻尋求遮蔽掩護，是否可能另為虛偽拔槍之動作，誠有疑問；況被害人林
      枝中如有拔槍動作，其所攜帶之槍枝應係放在左腰際或左邊上衣口袋，而案發
      當日時值夏日，如將槍枝放置在腰際或上衣口袋，以槍枝不小的尺寸及沈甸的
      重量，勢必更加醒目，被告丙○○自陳伊當時距離被害人僅五、六十公分（見
      本院審理期日筆錄），其是否會誤認林枝中攜有槍枝，亦有可疑；是被告丙○
      ○遲至原審審理後階段始辯稱：第一次擊發是槍枝走火，被害人狀欲拔槍，伊
      始又開第二槍云云，顯屬卸責之詞，殊無足取。
（四）再被告丙○○辯稱：伊當時距離林枝中甚近，倘若有殺害林枝中之意，伊一進
      遊藝場即從他的後腦勺開槍，卻未為之，伊後來亦是對準林枝中之右肩部射擊
      ，並無致其死亡之意云云，惟被告丙○○既係因林枝中欠其七十餘萬元之賭債
      ，並因此曾遭林枝中毆打成傷而心懷不滿，始欲強押林枝中外出談判，則其進
      入澳門遊藝場時初無殺害林枝中之犯意，固堪認定；嗣被告丙○○持槍喝令林
      枝中出去談判，林枝中不從，反而以手撥開丙○○之手槍挑釁，被告丙○○隨
      即開槍射擊林枝中未中後，復補開一槍，見子彈貫從林枝中右肩部貫穿右頸部
      林枝中向後倒地，始行離去，而開槍足以殺人為被告丙○○所明知，顯見被告
      丙○○經被害人刺激後即頓萌殺害林枝中之犯意甚明。雖被告丙○○所開第二
      槍係自林枝中右肩部貫穿右頸部致椎動脈斷裂，而造成大量失血休克死亡，惟
      觀諸法務部法醫研究所鑑定書記載：死者遺體經解剖發現右肩部及頸部各有壹
      貫穿性槍傷，且方向均係自右向左，從後朝前，並且由下向上偏斜，方向一致
      ，死者遭槍擊時若是頭部稍向左轉且前傾之姿態下，則一次槍擊足以造成死者
      身上兩個貫穿性槍傷等語，有上開鑑定書一份附於相驗卷內可稽，顯見被告丙
      ○○當時開槍並非單純自後往前朝被害人肩部位置射擊，而係在被害人頭部稍
      向左轉且前傾之姿態下，於近距離瞄準被害人右肩頸部位置，由右下方往左上
      方射擊，其開槍之際當明知子彈將往被害人頸部方向貫穿，至為灼然，被告丙
      ○○辯稱：伊並無殺害被害人之意云云，顯無可採。
（五）此外，被害人林枝中因遭槍擊致右肩部貫穿右頸部致椎動脈斷裂，當場因大量
      失血造成低血容性休克死亡一節，業經台灣臺南地方法院檢察署檢察官督同法
      醫初步相驗林枝中屍體後，再敦請法務部法醫研究所法醫解剖屍體屬實，此有
      相驗屍體勘驗筆錄、相驗屍體證明書、法務部法醫研究所九十年八月二十日法
      醫所九０理字第一五二九號函及所附法醫所醫鑑字第六九七號鑑定書及相驗、
      解剖照片等件存卷可資佐參。又本案扣得之槍枝係被告丙○○所供出，亦有被
      告所繪藏匿槍枝現場草圖，及搜索扣押筆錄、取槍照片八紙等詳卷可考。而該
      扣案之手槍，經送內政部警政署刑事警察局鑑定結果，其試射之彈頭、殼與「
      林枝中被槍擊案」之彈頭一顆、彈殼二顆比對結果，其彈殼特徵紋痕及彈頭之
      來復線特徵紋痕均相吻合，認係由該槍枝所擊發，亦有該局九十年十一月九日
      刑鑑字第二０六五０二號鑑驗通知書一紙及扣案手槍一枝附卷可查，均足證被
      害人林枝中之死亡結果，確係被告丙○○持槍射擊行為所致，當無疑義。
（六）綜上所述，被告丙○○上開所辯，均屬事後推諉卸責及避重就輕之詞，不足採
      信。被告丙○○部分事證明確，其犯行應可認定。
貳、乙○○部分：
一、上訴人即被告乙○○雖不否認同案被告丙○○槍殺林枝中時在場，惟否認有與被
    告丙○○共同持槍以強押被害人林枝中外出談判之犯行，辯稱：伊因喝醉酒在車
    上睡覺，醒來時即發現車子停在澳門遊藝場前，丙○○說要進去找人談事情，伊
    即隨他下車，走進澳門遊藝場，看到丙○○開槍射殺林枝中後嚇了一跳，趕緊拔
    腿就跑，伊並不知丙○○有攜帶槍械，也不知丙○○係要找林枝中理論云云。惟
    查：
（一）據被告丙○○於檢察官偵訊時供稱：「我本來與乙○○去喝酒，在路上遇到『
      五百』，我們一起開車，在澳門遊藝場看見林枝中的車子，我才先叫他們一起
      到我家，我回家拿槍，才到該遊藝場找林枝中。」等語（見第一一六六一號偵
      查卷第五三頁），乙○○於警訊中亦自承：「（問：自離開喜相逢舞場後至澳
      門遊藝場犯案之間，還去過何處？）全部過程我都在車上，除遇見『五百』外
      ，還有去過麻豆鎮鄉下，詳細地址我不知道，『五百』亦有去」等語（見同上
      偵查卷第四八頁背面），是彼等係先發現林枝中車輛停放在澳門遊藝場外，始
      一同返回丙○○在麻豆鎮住處取槍，再折返澳門遊藝場欲押林枝中到車上談判
      ，則依此歷程可知，被告乙○○始終與同案被告丙○○同在一起，其亦知悉離
      開舞場後曾至麻豆鎮鄉下，則其就被告丙○○忽然返家取槍之目的，顯難推諉
      不知。又倘若被告乙○○因不勝酒力而在車上睡著，其酒醒後於不知被告丙○
      ○下車目的之情況下，復立即起身與被告丙○○進入上開遊藝場，亦與常理有
      違，其辯稱：醒來時即發現車子停在澳門遊藝場前，丙○○說要進去找人談事
      情，伊即隨他下車，走進澳門遊藝場云云，顯屬卸責之詞，委無可採。
（二）再經原審勘驗澳門遊藝場當日之現場錄影帶，亦顯示被告乙○○係於九十年六
      月五日上午六時十六分（下同）僅距離一步，緊跟在後隨同案被告丙○○前往
      澳門遊藝場門口，甚至在走入澳門遊藝場電動門之際，被告乙○○還緊隨在丙
      ○○右側並肩進入，待同案被告丙○○於九秒消失於攝影畫面前，已有右手抽
      離口袋的動作，至於跟隨在後之被告乙○○則停留在櫃台旁等候，嗣後在同案
      被告丙○○於十秒至十四秒開槍期間，被告乙○○並未離開而仍續留在櫃台旁
      ，並側身讓原本坐在遊藝場店內人員從其身旁跑離，直至十五秒才轉身朝門口
      走去，惟下一秒同案被告丙○○隨即經過櫃台，二人即一前一後跑出澳門遊藝
      場門口，再並行進入等候在澳門遊藝場門口之白色自小客車後一起離開（見一
      審卷第八十四、八十五頁筆錄），參以同案被告丙○○於偵查中供稱：「因他
      （指被害人）欠我錢不還，還找人打我，我才在六月五日在澳門遊藝場與乙○
      ○及綽號五百找林枝中。」、「（問：找他何事？）我要把他押出來，欠我怎
      麼處理。」、「（問：乙○○一同下去押林枝中？）是，我一進去後槍就拿出
      來了。」等語（見第一一六六一號偵查卷第五二頁背面），則綜上觀之，同案
      被告丙○○進入澳門遊藝場後隨即將槍掏出，並以該槍指向被害人林枝中，喝
      令其站起來，隨後又開槍射擊，緊跟在後的被告乙○○亦自承有看見被告丙○
      ○掏槍、握槍指射被害人等行為，則其若事先對於被告丙○○持槍押人之行為
      無犯意聯絡，為何於見到被告丙○○掏槍後不立即轉身離開現場，反而在被告
      丙○○開槍後，還先閃身讓其他人跑出店外，並在被告丙○○開完槍打算離開
  之際，始轉身先一步走出澳門遊藝場等行動，均顯見被告乙○○對同案被告丙
      ○○之持槍押人舉動甚為瞭然，並有等候同案被告丙○○之意思。雖被告乙○
      ○於進入澳門遊藝場後，即停留在櫃台旁，惟該櫃臺與林枝中所坐位置距離僅
      五、六公尺，業據被告丙○○陳述在卷（見本院審理期日筆錄），且為被告乙
      ○○所不否認，被告乙○○亦可清楚看見被告丙○○持槍強押及嗣後開槍射殺
      被害人之情形，則被告乙○○對於被告丙○○持槍押人之犯行亦有在場助勢之
      行為，如被害人脫逃亦有阻其去路之作用，依被告乙○○於該遊藝場內之舉動
      觀之，其辯稱不知丙○○進入遊藝場內之目的，顯難成立。
二、綜上，被告乙○○與被告丙○○就雙方一同持槍押解被害人之犯行顯然互有犯意
    聯絡及行為分擔，則被告乙○○諉稱其對同案被告丙○○持槍行為毫無所知，也
    不知同案被告丙○○進入澳門遊藝場要作何事云云，純係卸責之詞，不足採信，
    被告乙○○部分事證明確，其犯行應可認定。
、核被告丙○○所為，係犯槍砲彈藥刀械管制條例第七條第四項之未經許可持有手
    槍罪、第十二條第四項（公訴人及原審均誤載為第十一條第四項）之未經許可持
    有子彈罪、刑法第三百零二條第三項、第一項妨害自由未遂罪、第二百七十一條
    第一項之殺人罪；被告乙○○所為，則係犯槍砲彈藥刀械管制條例第七條第四項
    之未經許可持有手槍罪、第十二條第四項（公訴人及原審均誤載為第十一條第四
    項）之未經許可持有子彈罪、刑法第三百零二條第三項、第一項之妨害自由未遂
    罪。其中，被告乙○○與被告丙○○及綽號「五百」之不詳姓名年籍成年男子間
    ，就九十年六月五日所為持有手槍、子彈、妨害自由等犯行，互有犯意聯絡及行
    為分擔，均應論以共同正犯（惟被告丙○○於九十年一月初收受郭一色所交付之
    手槍、子彈時即成立未經許可持有手槍、子彈罪，其嗣後持有槍彈之行為不得另
    為割裂，其所犯持有手槍、子彈罪即不另論共同正犯）。而被告二人持有上開手
    槍一把、子彈二顆，係以一行為而觸犯數罪名，為想像競合犯，依刑法第五十五
    條規定，應從一重之槍砲彈藥刀械管制條例第七條第四項未經許可持有手槍罪處
    斷。被告丙○○有事實欄所載之前科犯罪及執行完畢日期，有台灣高等法院被告
    全國前案紀錄表一份在卷可憑，其於有期徒刑執行完畢後，五年之內再犯本件之
    罪，為累犯，除殺人罪法定刑為死刑、無期徒刑部分不得加重外，其餘所犯罪名
    均應依法加重其刑。又被告丙○○已著手實施妨害自由之行為而未遂，合應依刑
    法第二十六條前段之規定，減輕其刑，此部分並依同法第七十一條之規定，先加
    後減。按未經許可持有槍砲或彈藥，係屬繼續犯，為實質上一罪，亦即一經持有
    ，犯罪即告成立，其嗣後之繼續持有，乃犯罪行為之繼續，而非犯罪狀態之繼續
    （參見最高法院二十四年上字第三四○一號判例），其前後之持有行為，不容予
    以割裂而論數罪，至於持有繼續中，另為犯他罪而持用該槍彈加以實施，因非自
    始即意圖以持有槍、彈為犯他罪之方法，自不能論以牽連犯，而應依數罪併罰規
    定處理（最高法院八十七年台上字第四○一九號判決意旨參照）。本件被告丙○
    ○係於九十年一月初，即收受郭一色所交付質押而持有之手槍、子彈等物，此與
    被告丙○○嗣後於九十年六月五日因酒後返家之際，突見被害人車輛而心生持槍
    押解被害人之意，嗣後又因被害人起身欲以手撥開手槍舉動衍生殺意，進而持槍
    射擊被害人等作為，顯然其持有上開槍彈與嗣後所犯妨害自由未遂及殺人罪間，
    欠缺犯意之關連，是被告丙○○於九十年一月初起所犯非法持有槍、彈罪行，與
    九十年六月五日當天持該槍彈外出妨害自由、殺人等罪行，犯意各別，行為互殊
    ，罪名不同，應予分別論罪合併罰處，公訴人認被告丙○○所犯上開殺人罪與槍
    砲罪間，有方法結果之牽連關係，尚有未洽；又妨害自由與殺人罪，犯罪構成要
    件不同，如無方法結果牽連關係，應各別獨立構成一罪，不生吸收關係，是被告
    丙○○於妨害被害人自由未果後，復行起意殺人，自應分論併罰，公訴人雖疏未
    論及被告丙○○所犯刑法第三百零二條第三項、第一項妨害自由未遂之罪名，惟
    於犯罪事實欄已載明被告「丙○○、乙○○與『五百』三人共同基於妨害林枝中
    自由之犯意聯絡」、「丙○○隨即亮出手槍恐嚇林枝中到外面車上談判」等事實
    ，顯已就被告丙○○所犯上開妨害自由未遂犯行為起訴，自為本院審理之範圍，
    附此敘明。又被告乙○○所犯妨害自由未遂罪與未經許可持有手槍罪間，有方法
    結果之牽連關係，屬裁判上一罪，應依刑法第五十五條牽連犯之規定，從一重之
    槍砲彈藥刀械管制條例第七條第四項未經許可持有手槍罪處斷。
肆、原審就被告丙○○、乙○○二人非法持有槍枝、妨害自由部分及被告丙○○殺人
    部分，予以論罪科刑，雖非無見，惟查：(1)被告丙○○於警訊中供承郭一色只交
    付兩顆子彈給他，起訴書亦載明郭一色交給被告丙○○子彈二顆，被告丙○○在
    澳門遊藝場亦僅對被害人射擊兩發子彈；雖被告於原審審理中改稱：彈匣內剩餘
    之子彈數顆，因從手槍內退出彈匣時，不慎將子彈掉落水溝受潮，已全數丟棄於
    台南縣麻善大橋下方而不具殺傷力云云，惟並無其他積極證據足認其自白與事實
    相符，是被告僅非法持有子彈二顆，堪予認定。然原判決事實欄第一項記載郭一
    色交付被告丙○○子彈數顆，並於事實欄第二項記載「彈匣內剩餘之子彈數顆，
    因丙○○從手槍內退出彈匣時，不慎將子彈掉落水溝受潮，已全數丟棄於台南縣
    麻善大橋下方而不具殺傷力」，於理由欄則未交代其認定上開事實之依據，即有
    未洽；(2)被告二人與綽號「五百」間，就九十年六月五日所為持有手槍、子彈、
    妨害自由等犯行，互有犯意聯絡及行為分擔，原判決未併論與「五百」為共同正
    犯，亦有未洽；(3)未經許可持有槍砲或彈藥，係屬繼續犯，為實質上一罪，其前
    後之持有行為，不容予以割裂而論數罪，已如前述，原審認「被告丙○○於九十
    年六月五日清晨五時以後以持有上開槍、彈之方法射殺被害人林枝中，則係被告
    另行起意以犯他罪而持有該槍、彈行為，與先前單純持該槍、彈行為不同，其於
    九十年六月五日清晨五時以後所為部分，亦犯有槍砲彈藥刀械管制條例第七條第
    四項及刑法第二百七十一條第一項之罪，且其所犯上開二罪間，互有方法結果之
    牽連關係，為牽連犯，應依刑法第五十五條之規定從一重之殺人罪處斷，並與其
    於九十年一月初所犯之槍砲彈藥刀械管制條例第七條第四項非法持有手槍罪予以
    分論並罰」，即有未合；(4)被告丙○○於強押被害人外出談判未果後，復另行起
    意殺人，其所犯妨害自由未遂罪與殺人罪之間並無危險犯與實害犯之吸收關係，
    原判決竟認被告丙○○「原本妨害自由之危險犯行，已為嗣後殺人之實害犯行所
    吸收，不另論罪」，顯有未當。被告丙○○上訴意旨辯稱其並無殺人之故意，且
    拿槍之目的要去押林枝中，和殺人部分應從一重處罰云云，被告乙○○上訴意旨
    仍執陳詞否認其有上開犯行，雖均不足採，惟原判決既有上開可議之處，即無可
    維持，應由本院將原判決關於丙○○殺人、未經許可持有手槍部分，及乙○○未
    經許可持有手槍部分暨其二人定執行刑部分均撤銷改判，以期適法。爰審酌被告
    二人素行，非法持有槍枝、子彈之動機、目的、手段、所生之危害及犯罪後之態
    度等一切情狀，分別量處如主文第二項、第三項所示之刑，併就罰金部分，諭知
    易服勞役折算標準，且依被告丙○○所犯殺人罪之性質，認有宣告褫奪公權之必
    要，爰並依刑法第三十七條第二項規定，宣告褫奪公權十年，以示懲儆。末按槍
    砲彈藥刀械管制條例第十九條第一項原規定：「犯第七條之罪，經判處有期徒刑
    者，應於刑之執行完畢或赦免後，令入勞動場所，強制工作，其期間為三年」，
    惟上開規定業經總統於九十年十一月十四日公告刪除，雖被告二人持有手槍之行
    為在上開規定廢止適用前發生，然上開規定係屬槍砲彈藥刀械管制條例對犯罪行
    為人所為之保安處分，依刑法第二條第二項規定，仍應適用裁判時之法律（即從
    新原則），惟槍砲彈藥刀械管制條例第十九條規定業經刪除不再適用，本院自毋
    庸審酌，附此敘明。至扣案之手槍一枝，係違禁物，且係被告所有供犯妨害自由
    及殺人罪所用，應依刑法第三十八條第一項第一款及第二款之規定宣告沒收。被
    告丙○○部分並定應執行之刑如主文第二項所示。
據上論結，應依刑事訴訟法第三百六十九條第一項前段、第三百六十四條、第二百九
十九條第一項前段，槍砲彈藥刀械管制條例第七條第四項、第十二條第四項，刑法第
十一條前段、第二十八條、第二百七十一條第一項、第三百零二條第三項、第一項、
第五十五條、第二十六條前段、第四十七條、第五十一條第五款、第四十二條第三項
、第三十七條第二項、第三十八條第一項第一款、第二款，罰金罰鍰提高標準條例第
一條前段、第二條，判決如主文。
本案經檢察官王碧霞到庭執行職務。
中    華    民    國      九十二      年      四      月      二十二    日
                                  臺灣高等法院臺南分院刑事第三庭
                                      審判長法官  黃    崑    宗
                                            法官  林    勝    木
                                            法官  葉    居    正
右正本證明與原本無異。
如不服本判決，應於判決送達後十日內向本院提出上訴狀，其未敘述理由者並應於提
出上訴狀後十日內向本院補提理由書（應附繕本)。
                                      法院書記官  陳    嘉    琍
中    華    民    國      九十二      年      四      月      二十五    日
附錄法條：
刑法第二百七十一條第一項：
殺人者，處死刑、無期徒刑或十年以上有期徒刑。
刑法第三百零二條第一項、第三項：
私行拘禁或以其他非法方法，剝奪人之行動自由者，處五年以下有期徒刑、拘役或三
百元以下罰金。
前項之未遂犯罰之。
槍砲彈藥刀械管制條例第七條第四項：
未經許可，持有、寄藏或意圖販賣而陳列第一項所列槍砲、彈藥（即火砲、肩射武器
、機關槍、衝鋒槍、卡柄槍、自動步槍、普通步槍、馬槍、手槍或各類砲彈、炸彈、
爆裂物）者，處五年以上有期徒刑，併科新台幣一千萬元以下罰金。
槍砲彈藥刀械管制條例第十二條第四項：
未經許可，持有、寄藏或意圖販賣而陳列子彈者，處五年以下有期徒刑，併科新台幣
三百萬元以下罰金。


司法院資訊處製作；財團法人民間司法改革基金會備份。
